【裁判字號】    89,台上,4006
【裁判日期】    890712
【裁判案由】    背信等罪
【裁判全文】
最高法院刑事判決                              八十九年度台上字第四○○六號
    上  訴  人  簡金川
    代  理  人  莊乾城律師
    被      告  甲○○
右上訴人因自訴被告背信等罪案件，不服台灣高等法院中華民國八十九年四月二十六
日第二審更審判決（八十九年度重上更(三)字第一一號，自訴案號：台灣宜蘭地方法院
八十四年度自字第一號），提起上訴，本院判決如左：
    主  文
上訴駁回。
    理  由
一背信部分：
按刑事訴訟法第三百七十七條規定，上訴於第三審法院，非以判決違背法令為理由，
不得為之。是提起第三審上訴，應以原判決違背法令為理由，係屬法定要件。如果上
訴理由狀並未依據卷內訴訟資料，具體指摘原判決不適用何種法則或如何適用不當，
或所指摘原判決違法情事，顯與法律規定得為第三審上訴理由之違法情形，不相適合
時，均應認其上訴為違背法律上之程式，予以駁回。本件上訴人簡金川上訴意旨略稱
：(一)、事發時上訴人住自訴狀所載之基隆市○○○路一二五號，與另一自訴人張義秀
之住處基隆市○○路二○○巷一二二號並非比鄰而居，原判決認二人當時分別住基隆
市○○路二○○巷一二二號及一二四號，二人比鄰而居，顯與卷內資料不符。被告於
八十五年六月六日原審之前審調查時供承：「我交所有權狀影本於自訴人，二人看上
面記載是旱，自訴人應該很清楚，我是沒有另外講明（指要提供自耕能力證明之事）
」等語，已自承未告訴自訴人須有自耕能力證明，原判決竟謂二人比鄰而居，自必相
商云云，顯與被告之供述及卷內資料不符，有判決理由矛盾之違法。又上開不利於己
之供述，何以不足採，原判決未予置論，亦有判決不備理由之違法。(二)、證人蘇阿富
於八十五年六月六日供稱被告於七十六年九月間先給定金十萬元；於八十六年八月二
十六日又稱被告於簽約日（即七十六年十一月十六日）前十幾天付定金十萬元，先後
供述不一，原判決不採其先前之供述，未說明其理由，有判決不備理由及採證違背經
驗法則之違法。(三)、農業發展條例第三十條規定每宗耕地不得移轉為共有，自訴人自
無法合買，當無自耕能力之問題，原判決未加慮上開不得移轉為共有之規定，而謂被
告有通知自訴人需自耕能力證明，有判決理由矛盾之違法。(四)、被告於七十八年十一
月十五日所發三星郵局第二六號存證信函，對於上訴人於同年月九日所發基隆郵局第
一八一○號存證信函中表示其「介紹」上訴人合買土地一事，亦不否認，原判決置此
函件於不顧，有判決不備理由之違法。(五)、被告於八十五年六月六日稱其有叫自訴人
交印鑑證明、戶籍謄本予代書辦理過戶手續等語，如被告未受上訴人之委託處理與蘇
阿富間之土地買賣事宜，何需通知上訴人要將印鑑證明等文件寄給代書。被告告訴上
訴人系爭土地為林地，並非農地，根本不需自耕能力證明，此可由被告只要求上訴人
繳交印鑑證明、戶籍謄本，即可證明。又被告於七十六年十二月二日收取新台幣二十
萬元後，即未與上訴人聯絡催討尾款，至七十七年二月十二日即將系爭土地過戶於自
己名下，並避不見面，直到七十八年十一月九日上訴人發函催告，始來函謂上訴人無
自耕能力云云，顯屬狡辯，不足採信。原判決不採上述理由，又未說明為何不採，有
判決理由欠備之違法等語。
惟查證據之取捨、證據證明力之判斷及事實有無之認定，為事實審法院之職權，苟其
取捨判斷與認定，並不違背論理法則及經驗法則，即不容任意指為違法，而執為第三
審適法之上訴理由。本件原判決以被告甲○○始終否認有背信犯行，辯稱：系爭土地
伊原為佃農，有優先承購權，是地主蘇阿富要將土地賣伊，自訴人簡金川、張義秀知
悉後，有意購買，伊才轉賣與他們，因自訴人無法提出自耕能力證明，而無法辦理過
戶等語。而經查系爭土地原由蘇阿富出租與被告耕作種茶，七十六年十一月十六日蘇
阿富與被告訂立買賣契約，以九十六萬元出售該土地與被告，在訂約前十幾日，被告
已先付定金十萬元，訂約日再付四十萬元，蘇阿富並未與上訴人及張義秀見面，被告
亦未告知土地要轉賣之事等情，已據蘇阿富供證在卷，並有耕地租賃契約書及土地買
賣契約書在卷可按。而上訴人及張義秀係於七十六年十一月十一日及同年十二月二日
先後付被告四十萬元及二十萬元欲買該地。足見被告係向原地主蘇阿富購買土地再轉
賣與上訴人，被告並非受上訴人之委任處理買地事務，而係與上訴人成立買賣關係。
上訴人雖提出付款四十萬元、二十萬元，由被告「代收」、「經收」之收據，並以該
收據載有「介紹」上訴人購買系爭土地，認被告係介紹買地。然該收據為上訴人所寫
，即簽名欄「甲○○」三字亦為上訴人所寫，被告僅在上蓋章而已，則被告是否瞭解
其文義已有疑問。況該收據主要作用在授受款項之證明用，於收受款項之證明外，其
他文字是否與真相相符，仍須審酌其他情事方可認定，而該收據之文義不暢、錯字頻
頻，可見書寫者程度不高，能否適當用字遣詞表達意思，亦有可疑，且收據上並未記
載被告介紹上訴人向地主蘇阿富買地。事實上上訴人未曾與蘇阿富見面洽談、訂約，
被告並無任何「介紹」買賣之舉，是該收據上「介紹」二字，應係指被告將土地買賣
之情告知上訴人而已，被告於原審法院之更審前稱其為介紹人，應同此意義，均不足
以證明被告係受上訴人之託，為上訴人處理買地事務。再查系爭土地為旱地，有土地
登記簿謄本在卷可稽，在農業發展條例修正前，買受人需有自耕能力，自訴人二人係
在基隆市從事茶葉生意，距離系爭土地逾六十公里，對系爭土地自無自耕能力。被告
曾至自訴人張義秀住處催促張某提出自耕能力證明，張義秀因而表示不買等情，已據
被告及證人潘添順供述明確，證人即代書陳錦炫亦證稱因無法提出自耕能力證明，才
無法過戶與自訴人。自訴人二人關係密切，又在基隆市○○路二○○巷一二二號、一
二四號比鄰而居，二人就應取得自耕能力證明始能辦理過戶登記之事，自必相商，被
告又多次前往催促提供該證明，上訴人謂不知應有自耕能力證明云云，顯非實在。至
於被告雖稱交所有權狀影本時，未另外向上訴人講明須自耕能力證明之事等語。但此
係指交所有權狀影本時未講明，而其後於代書辦理登記手續時，知悉應有自耕能力證
明後，被告已多次前往催促自訴人提供該證明，已如前述，自不能據此認定被告從未
告知此事。被告於自訴人提不出自耕能力證明及未付清尾款之情況下，依其與蘇阿富
間之土地買賣契約，將該土地登記在自己名下，為正當行為，被告既未受上訴人之委
任，處理事務，自無從成立背信罪。此外，復查無積極證據證明被告犯背信罪，因認
不能證明被告犯背信罪，而維持第一審關於此部分之判決，駁回上訴人在第二審此部
分之上訴，已於判決內詳予論述其理由。從形式上觀察，並無違背法令之情形存在。
查證據之證明力由法院自由判斷，故證人之證言縱令先後未盡相符，但法院本於審理
所得之心證，就其證言一部分認為確實可信予以採取，原非法所不許。證人蘇阿富就
何時收受被告交付之定金十萬元一事，先後所述雖不盡相符，原審採信其所稱在七十
六年十一月十六日訂約日前約十日時交付，不能任意指為採證違法。又原審採信蘇阿
富之一部供詞，當然排除其他不能相容部分之證言，此為法院取捨證據法理上之當然
結果，縱未於判決理由內說明捨棄他部分證言，於判決本旨亦無影響，此與判決不備
理由尚有未合，上訴意旨執此指摘原判決採證違法及理由不備，自有誤會。被告收受
上訴人交付之四十萬元及二十萬元土地價款時出具之收據上所謂「介紹」，何以係指
被告將其買受土地之情告知上訴人，而非介紹上訴人向蘇阿富買土地；被告於原審法
院更審前供稱其為介紹人，應同此意義，均不足以證明被告係受上訴人之託，為上訴
人處理買地之事務，原判決均已詳述其理由，至於被告回覆上訴人之存證信函，雖未
直接否認其係土地買賣之介紹人，惟亦未如此承認，況原判決已說明被告於「更審前
」供稱其為介紹人，僅係指將土地買賣之情告知上訴人，並非真正之介紹人之理由，
自已包括寄存證信函時之未否認「介紹」，此亦不足據為不利被告認定之理由，尚難
依此指摘原判決不備理由。原判決已說明被告與上訴人間僅有土地買賣關係，並無委
託處理買地關係，故被告叫上訴人交付印鑑證明、戶籍謄本給代書，係為完成其間之
土地買賣，上訴意旨謂此可證明雙方有委任關係，顯非依據卷內資料執為指摘之合法
上訴理由。被告既未受上訴人之委任處理事務，自無從成立背信罪，至於被告收受上
訴人交付之土地買賣價款後，未將土地過戶與上訴人及張義秀，是否因上訴人等買受
人無自耕能力證明所致，被告曾否通知自訴人提供自耕能力證明，被告未退還價款而
主張與茶葉價金抵銷是否合理、有效，均為另一問題，不足以證明被告有背信犯行，
上訴意旨就原審綜合證據論斷事實之職權行使及原判決已明之事項，漫指為違法，
要非適法之第三審上訴理由。是上訴意旨指摘原判決關於背信部分之違法情事，殊與
法律規定得為第三審上訴理由之違法情形不相適合，衡以前述說明，此部分之上訴為
違背法律上之程式，應予駁回。又此部分雖屬刑事訴訟法第三百七十六條第五款所列
之案件，惟於修正刑事訴訟法施行前，原得上訴於第三審法院，且已繫屬於法院，依
刑事訴訟法施行法第五條第一項規定，仍應依施行前之法定程序終結之，附此明。
二侵占、詐欺及使公務員登載不實部分：
按刑事訴訟法第三百七十六條所列各罪之案件，經第二審判決者，不得上訴於第三審
法院，法有明文。本件上訴人自訴被告涉犯刑法第二百十四條、第三百三十五條第一
項、第三百三十九條第一項之罪部分，核分屬刑事訴訟法第三百七十六條第一、三、
四款之案件，依首開說明，既經第二審判決，自不得上訴於第三審法院。縱此部分與
前開背信部分有方法結果之牽連關係，為裁判上一罪，但背信部分之上訴為不合法，
本院應從程序上予以駁回，而無從為實體上判決，對於輕罪部分之此部分，亦無從適
用審判不可分原則，為實體上審判，上訴人竟復提起上訴，顯為法所不許，應予駁回
。
據上論結，應依刑事訴訟法第三百九十五條前段，判決如主文。
中      華      民      國    八十九    年      七      月     十二     日
                              最高法院刑事第九庭
                                  審判長法官  張  信  雄
                                        法官  賴  忠  星
                                        法官  張  清  埤
                                        法官  吳  昆  仁
                                        法官  李  伯  道
      右正本證明與原本無異
                                              書  記  官
中      華      民      國    八十九    年      七      月     十七     日


司法院資訊處製作；財團法人民間司法改革基金會備份。
